臺灣彰化地方法院民事裁定
                                   109年度司繼字第1620號
聲  請  人  陳威成  


關  係  人  財政部國有財產署中區分署

法定代理人  趙子賢  
上列聲請人聲請對被繼承人林音選任遺產管理人事件，本院裁定
如下：
    主  文
選任財政部國有財產署中區分署為被繼承人林音（年籍資料不詳
，地籍謄本登載地址：彰化縣○○鄉○○○000號、台中廳武西堡湳港
西庄252番地）之遺產管理人。
准對被繼承人林音之繼承人為承認繼承之公示催告。
被繼承人林音之大陸地區以外之繼承人，應自本公示催告公告於
司法院網站之翌日起，1年內承認繼承。上述期限屆滿而無繼承
人承認繼承時，被繼承人之遺產，於清償債權並交付遺贈物後，
如有賸餘即歸屬國庫。
程序費用新臺幣壹仟元由被繼承人林音之遺產負擔。
    理  由
一、聲請意旨略以：聲請人與林音共有坐落彰化縣○○鄉○○段000
    地號土地（下稱系爭土地），聲請人欲訴訟分割共有物，然
    查無林音之戶籍資料，林音在明治42年即民國前3年即登記
    為共有人，林音至少已超過112歲，且日據時期土地共有人
    名冊林音載「亡業主」，故應已死亡。共有人林音若已死亡
    ，且查不到戶籍，其繼承人即有無不明，聲請人為利害關係
    人，為此聲請選任被繼承人林音之遺產管理人等語，並提出
    土地登記謄本、彰化○○○○○○○○函、土地台帳、日據時期土地
    登記簿（均影本）等件為證。
二、按繼承開始時，繼承人之有無不明者，由親屬會議於1個月
    內選定遺產管理人，並將繼承開始及選定遺產管理人之事由
    ，向法院報明；親屬會議依前條規定為報明後，法院應依公
    示催告程序，定6個月以上之期限，公告繼承人，命其於期
    限內承認繼承；無親屬會議或親屬會議未於前條所定期限內
    選定遺產管理人者，利害關係人或檢察官，得聲請法院選任
    遺產管理人，並由法院依前項規定為公示催告，此為民法第
    1177條、第1178條所明定。次按法院選任之遺產管理人，除
    自然人外，亦得選任公務機關，此為家事事件法第136條第3
    項定有明文，乃無人承認繼承之遺產清理完畢後，如有賸餘
    ，應歸屬國庫，而國有財產向由公務機關擔任管理人，爰設
    該規定，此觀該規定立法理由自明。又按法院對於聲請選任
    遺產管理人之案件，本有裁量權，不受聲請人所為聲明之拘
    束，可依職權選任適當之遺產管理人，而選任遺產管理人，
    首在考慮其適切性，自應應以對被繼承人之遺產、遺債情形
    有能力瞭解，並能依法公平處理者，且適時審酌管理勞費效
    益等為適宜。
三、經查：
  ㈠經本院向彰化○○○○○○○○查詢是否有姓名為林音之人曾設籍於
    永靖鄉，經戶政事務所函覆以姓名「林音」查詢永靖鄉日據
    時期戶籍數位化系統，查無設籍資料，有該戶政事務所109
    年12月8日員戶字第1090004778號函附卷可參。本院向彰化
    縣員林地政事務所查詢系爭土地之地籍資料，依其所提供之
    土地台帳，記載明治42年9月13日保存，林音於明治42年9月
    13日相續；另依日據時期土地登記簿申請人名冊所載，於明
    治42年9月13日辦理土地保存登記時，於申請人姓名林音記
    載「亡業主」，可明林音最晚於民國前3年9月13日前即已死
    亡。
　㈡另依彰化縣員林地政事務所提供之臺灣省土地關係人繳驗憑
    證申報書，於共有人連名單記載「亡林音之承繼人」：林信
    和，住○○○○區○○鄉○○○000號，惟該共有人連名單有打叉之記
    號。經本院向彰化○○○○○○○○查詢林信和之戶籍資料，經該戶
    政事務所提供林信和之日據時期全戶戶籍資料，惟戶內並無
    林音之相關資訊，無從判斷林信和與林音之關係及是否為林
    音之繼承人。另依上開戶籍資料記載林信和之父為林昆厭，
    林昆厭之父為林迪，林迪為系爭土地於明治42年9月13日辦
    理土地保存登記時之共有人之1，且與林音同為明治42年9月
    13日相續，經本院再向彰化○○○○○○○○查詢林迪之全戶戶籍資
    料及其兄弟姊妹之戶籍資料，亦查無林音之相關戶籍資料，
    此有該戶政事務所110年1月26日函、110年2月5日函附卷可
    參。　　
　㈢綜上，系爭土地於明治42年9月13月辦理土地第一次保存登記
    時，已載亡業主林音，可明被繼承人林音最晚於民國前3年9
    月13日前即已死亡，且查無被繼承人林音之戶籍資料，依卷
    內相關事證亦查無其民法第1138條所定之繼承人，其繼承人
    有無不明，經核堪信聲請人之主張屬實。從而，本件繼承開
    始時，被繼承人林音依民法第1138條所定之繼承人有無不明
    ，且其親屬會議未於法定期限內選定遺產管理人，聲請人以
    利害關係人即土地共有人身分聲請為被繼承人選任遺產管理
    人，依法應屬有據，本件自有選任遺產管理人之必要。
　㈣關係人財政部國有財產署中區分署依國有財產法第12條規定
    ，為非公共財產之管理機關，其有財產管理之專業能力，並
    具相當公信力之綜理機關。且依民法第1185條規定，無人承
    認繼承之遺產，於清償債權並交付遺贈物後，如有賸餘，應
    歸屬國庫。依此，財政部國有財產署為代管無人承認繼承之
    遺產，制定有「代管無人承認繼承遺產作業要點」，並於「
    財政部國有財產署中區分署辦事細則第5條第4款」規範掌理
    代管無人承認繼承遺產及收歸國有之清理，是係其依法應執
    行之職務至明。再審酌被繼承人林音於民國前已死亡，其身
    份年籍無戶籍資料可循，其子嗣等繼承人亦無從查考，衡諸
    常情，被繼承人林音所遺前開遺產，依民法第1185條規定，
    勢有賸餘並將歸屬國庫之情形，則財政部國有財產署自有保
    管、維護該實質為國有財產之責任。本件認由國有財產署中
    區分署擔任被繼承人林音之遺產管理人應為適當，並可發揮
    綜合處理之效，節省後續收歸國有等遺產管理程序之勞費，
    依法選任之並為承認繼承之公示催告，裁定如主文所示。
四、依家事事件法第127條第4項規定，裁定如主文。
五、如對本裁定抗告，須於裁定送達後10日之不變期間內，向本
    院提出抗告狀，並繳納抗告費新臺幣1,000元。
中　　華　　民　　國　 110　　年　　3 　　月　　30  　日
                  家事法庭      司法事務官　曾怡華